【裁判字號】    90,簡上,236
【裁判日期】    901108
【裁判案由】    清償債務
【裁判全文】
臺灣臺北地方法院民事判決  九十年度簡上字第二三六號
    上  訴  人  甲○○
    法定代理人  乙○○
    訴訟代理人  丙○○
右當事人間請求清償債務事件，上訴人對於中華民國九十年二月二十七日本院台北簡
易庭九十年度北簡字第四四六號第一審判決提起上訴，本院判決如左：
    主  文
上訴駁回。
第二審訴訟費用由上訴人負擔。
    事  實
甲、上訴人方面：
  壹、聲明：
    一、原判決廢棄。
    二、駁回被上訴人在一審之訴及假執行之聲請。
  貳、陳述：除與原審判決書所載者相同茲予引用外，補稱：
    一、上訴人係與大順綜合證券股份有限公司（下稱大順證券公司）簽訂融資融券
        契約，被上訴人稱大順證券公司於八十九年九月九日與被上訴人合併，並以
        被上訴人為存續公司，則依被上訴人所述，本件融資債權應係由大順證券公
        司讓與被上訴人，惟上訴人迄未接獲債權讓與之通知，被上訴人亦未證明已
        通知上訴人，對上訴人自不生債權讓與之效力，被上訴人不能對上訴人主張
        債權。
    二、上訴人於八十九年九月二十日曾以行動電話電告被上訴人之營業員林君憶，
        要其將上訴人所有股票以市價全部賣出。而當時如以市價賣出，上訴人即不
        須補繳融資差額。詎林君憶未遵照上訴人指示辦理，亦未告知上訴人未將股
        票賣出，致上訴人股票因擔保維持率不足，遭被上訴人處分，因此所造成之
        損失不能令上訴人負擔。
    三、被上訴人於上訴人股票擔保維持率不足時，未依融資融券契約約定通知上訴
        人補繳融資差額，且上訴人未補繳融資差額，被上訴人應即時處分上訴人之
        擔保股票，詎被上訴人竟分批至八十九年十一月、十二月間，於股票行情最
        低時，才處分上訴人之擔保股票，並向上訴人追繳差額，上訴人之請求顯無
        理由。
  參、證據：援用原審之立證方法，補提存摺節錄影本一件為證，並聲請訊問證人王
      宛瑛。
乙、被上訴人方面：
  壹、聲明：駁回上訴。
  貳、陳述：除與原審判決書所載者相同茲予引用外，補稱：
    一、八十九年九月九日為被上訴人與大順證券公司合併基準日，本次合併係屬吸
        收合併，並以被上訴人為存續公司，大順證券公司所有債權及債務關係均由
        被上訴人概括承受，上訴人不論對被上訴人或大順證券公司清償，均生同一
        效力，並無損債務人利益之虞，故應非一般債權讓與情況主要立意考量，亦
        無非經通知債務人始生債權讓與效力之問題。而被上訴人基於業務永續經營
        之考量及誠信原則，曾於合併基準日前以平信通知所有被合併公司之原客戶
        。被上訴人絕對有通知所有客戶關於合併後之帳號變更，俾以避免原客戶抱
        怨而造成流失客群。且於合併基準日，上訴人與大順證券公司間之融資關係
        尚未發生違約情事，故無上訴人所稱「自不宜因債權讓與之結果，使債務人
        陷於不利之地位」情事。又原大順證券公司營業員林君憶基於拜託客戶能於
        合併後繼續支持之本意，在合併前亦確實曾告知上訴人有關大順證券公司將
        與被上訴人合併之事。另上訴人在八十九年間，亦為被上訴人公司股東，而
        被上訴人公司八十九年度五月股東常會或十一月第一次股東臨時會之開會通
        知及議事錄中，均詳載被上訴人與大順證券公司合併事宜，並依照股東名冊
        所登通訊地址寄發書面通知，上訴人基於股東身分之利害關係應早已知悉，
        故上訴人所主張不知合併之說，實係規避之詞。甚者，被上訴人聲請支付命
        令通知上訴人清償本件債務時，亦已明文告知上訴人合併事宜，該命令業經
        上訴人收受後異議，則此支付命令之收受應已對上訴人生通知效力。再依台
        灣證券交易所股份有限公司證券商辦理有價證券買賣融資融券業務操作辦法
        第十六條規定「證券商依本辦法應行通知委託人之事項，其通知應以郵寄方
        法為之。證券商寄發之通知，因委託人未為前條通知或其他可歸責委託人之
        事由，致無法如期送達者，其通知於郵局第一次投遞日發生效力」，及由上
        訴人簽署之融資融券契約書第十五條約定「乙方（即被上訴人）依本契約及
        相關規定應行通知甲方有前條所載情事，或其他可歸責甲方之事由，致無法
        按時送達者，其通知於郵局第一次投遞日期即發生效力」，故被上訴人送達
        上訴人之所有通知郵件，均按上訴人於八十九年七月二十五日變更申請書所
        載資料之通訊地址寄發書面通知，至於上訴人故意拒收而致郵件無法收受，
        確係可歸責於自己之事由致無法如期送達，其通知於郵局第一次投遞日期即
        發生效力，上訴人更不能據以否認融資債務。
    二、上訴人因嘉食化、榮電及所羅門之融資股票股價下跌致擔保維持率不足，依
        約須補繳融資自備款差額為二十九萬七千七百六十七元，業經被上訴人公司
        以限時掛號於八十九年九月十八日書面通知限期追繳在案。而林君憶於次日
        再去電通知上訴人此次應補繳差額為二十就萬七千七百六十七元，即指「為
        提升融資擔保維持率所補繳之融資自備款差額，否則逾期不繳差額將依法申
        報違約而擔保品（融資股票）將會被處分追償，但亦告知上訴人如不補繳上
        開差額，也可於追繳期限屆期前自行主動以融資賣出追繳股票，亦即結清融
        資股票債務，此二種為信用交易處理追繳之一般處理方式，上訴人對於此融
        資債務關係依法必須擇一為之。而上訴人於八十九年九月二十日陸續來電表
        示自行決定賣出此次融資追繳之全部股票（包括嘉食化、榮電及所羅門），
        即結清該筆融資股票債務，而林君憶當時亦曾與上訴人確認是要賣出此次追
        繳部分，故依照上訴人依次來電委託內容，分筆賣出並逐一成交。經結算成
        交賣出所得價金與融資金額及利息後，尚不足清償，林君憶通知上訴人因不
        足額部分依法仍應予補足，否則只能以申報違約依法求償處理，而八十九年
        九月二十二日上午與上訴人確認不足金額處理方式時，當時上訴人因沒資金
        一時情急始曾有全部賣掉一語脫口而出，但如當日賣股票價款需至成交後第
        二天才匯入款，根本無法即時補足當時之不足額，經解釋溝通後，上訴人最
        後確實曾答應會盡量籌借資金。惟當日直至下午交割銀行結束營業前，上訴
        人帳戶內之不足額仍未予補足，而且上訴人也避不見面，不論家中電話或手
        機電話均找不到人，被上訴人只能依法申報違約，故上訴人當然仍須還清該
        筆融資股票債務，絕非上訴人聲稱「上訴人於八十九年九月二十日堅持全部
        其他股票要以市價全部賣掉」，否則九月二十二日當時上訴人應立即對全部
        其他股票有所異議，可見上訴人之說詞有違常理，其目的僅為避債。
    三、林君憶指出八十九年九月二十二日晚間七點至時點之間，曾以手機再向上訴
        人詢問是否願意將其餘融資股票賣出了結，以清償被上訴人公司，因為實在
        也不能憑上訴人隨便一語全部賣掉，而受託賣出股票，希忘上訴人能將欲賣
        出股票之種類、價格、出賣時點、出賣委託張數及筆數等委賣方式說明清楚
        ，俾以遵照上訴人委託融資賣出了結其他尚未被追繳之融資股票，但因上訴
        人不願認賠賣出，且對股票上漲仍抱持希望而堅持不願賣出，自此之後，上
        訴人便不曾再對其剩餘融資股票表示任何委託賣出之意，故上訴人所稱堅持
        全部賣掉及被上訴人未告知上訴人致上訴人接法院通知才知，以致上訴人遭
        損失等語，根本不足採信。
    四、上訴人所稱「依契約規定，客戶沒補差額，即應自動斷頭處理」，係因上訴
        人對於上開契約書及證券商辦理有價證券買賣融資融券業務操作辦法規定之
        認知有錯。因被上訴人依操作辦法第二十四條規定通知上訴人補繳差額時，
        係依法須有信用帳戶之整戶及各筆融資擔保維持率不足情況，而上訴人其餘
        各筆融資股票股價下跌直至八十九年十月及十一月分別才有通知追繳差額情
        況，又因上訴人逾期仍未為補繳差額，故其餘各筆追融資股票才由被上訴人
        透過違約處理專戶處分。又依據上開契約書第七條約定，上訴人未依規定補
        繳差額時，被上訴人即得依前述操作辦法第二十四條規定處分其擔保品，但
        該法條第二項明文「處分之標的為委託人信用帳戶內各該筆因不足擔保維持
        率經通知補繳之融資融券擔保品」為限，且上開契約書第九條約定，被上訴
        人依規定處分擔保品之時間及其處分價格，上訴人絕無異議，如有不足抵充
        ，上訴人應立即清償，此乃合約及法規均定有明文。
  三、證據：援用原審之立證方法，並補提被上訴人公司股東名冊暨八十九年五月分
      股東常會、十一月第一次股東臨時會之開會通知暨議事錄及寄發證明文件等影
      本各一件，及錄音帶一捲暨譯文一件為證。
    理  由
一、被上訴人起訴主張上訴人與大順證券公司於八十八年十二月二十八日訂立融資融
    券契約書，大順證券公司於八十九年九月九日與被上訴人吸收合併，並以被上訴
    人為存續公司，原大順證券公司對上訴人之債權債務，均由被上訴人概括承受。
    嗣上訴人自八十九年二月二十二日至同年四月二十九日間，委託被上訴人融資買
    進股票，並以之作為融資擔保品，其後因買進之股票價格下跌，致擔保品價值不
    足，擔保維持率低於約定比例，經被上訴人依約通知補繳融資自備款差額，上訴
    人未於期限內繳納，被上訴人即依約就其融資買進之股票全部予以處分，經以處
    分所得抵充上訴人融資債務後，尚欠二十二萬一千六百九十七元，嗣經被上訴人
    催討，仍未獲清償，為此依兩造融資融券契約之法律關係，訴請上訴人如數清償
    ，並加計自起訴狀繕本送達翌日起至清償日止按年息百分之五計算之遲延利息等
    情。
二、上訴人則以大順證券公司與被上訴人合併，並未通知上訴人，大順證券公司將對
    上訴人之債權讓與於被上訴人，對上訴人自不生效力；又上訴人於八十九年九月
    二十日電話委託被上訴人之營業員林君憶將上訴人所有股票以市價全部賣出，林
    君憶未依委託辦理，致上訴人融資擔保品價值不足而遭被上訴人處分，因此所造
    成之損失不能由上訴人負擔；另被上訴人於上訴人融資擔保維持率不足時，亦未
    依融資融券契約約定，通知上訴人補繳融資自備款差額，且上訴人未補繳差額，
    被上訴人應即時處分上訴人之擔保股票，詎被上訴人竟分批至八十九年十一月、
    十二月間，於股票行情最低時，才處分上訴人之擔保股票，並向上訴人追繳融資
    差額，上訴人之請求顯無理由等語，資為抗辯。
三、查被上訴人主張上訴人與大順證券公司於八十八年十二月二十八日訂立融資融券
    契約書，大順證券公司於八十九年九月九日與被上訴人吸收合併，並以被上訴人
    為存續公司。上訴人自八十九年二月二十二日至同年四月二十九日間，委託被上
    訴人融資買進股票，並以之作為融資擔保品，其後因買進之股票價格下跌，致擔
    保品價值不足，擔保維持率低於約定比例，嗣因上訴人未於期限內補繳融資自備
    款差額，被上訴人即就上訴人融資買進之股票全部予以處分，經以處分所得抵充
    上訴人融資債務後，尚欠二十二萬一千六百九十七元迄未獲清償等事實，業據提
    出與所述相符之財政部函、開戶資料、交易憑單、明細表等件為證，並為上訴人
    所不爭，堪信為真正。
四、上訴人雖辯稱大順證券公司與被上訴人合併，並未通知上訴人，大順證券公司將
    對上訴人基於系爭融資融券契約所生之債權，讓與於被上訴人，對上訴人不生效
    力等語。惟按因合併而消滅之公司，其權利義務，應由合併後存續或另立之公司
    承受，乃公司法第七十五條所明定。本件大順證券公司對上訴人之融資融券契約
    債權，於大順證券公司與被上訴人合併後，係因法律規定而當然由被上訴人承受
    ，且於承受後，系爭融資融券契約之法律關係主體同一性不變，與債權讓與係債
    之主體有所變更，亦屬有間，自不生須通知上訴人始有債權讓與效力之問題。上
    訴人辯稱被上訴人未為債權讓與之通知，對被上訴人不生效力云云，尚有誤會。
五、上訴人另辯稱其於八十九年九月二十日，電話委託被上訴人之營業員林君憶將上
    訴人所有融資股票以市價全部賣出等語，並聲請訊問證人王宛瑛以資為證。惟為
    被上訴人所否認。經查，證人王宛瑛雖於本院證稱：「八十九年九月二十日我剛
    好去找甲○○請教保險的事情，她剛好在講大哥大，說以市價全部賣掉」等語，
    惟其又稱：「我不清楚她打給誰，只有聽到這句話」，足見證人前開所述情節，
    並不足以證明上訴人有委託被上訴人之營業員林君憶將其融資股票以市價全部賣
    出之事實。況上訴人陳稱其交代林君憶將全部股票賣掉後，並無做查證股票何時
    以何價格賣出等動作（見本院九十年十月十八日言詞辯論筆錄），與常情顯然有
    違。益徵上訴人辯稱其委託被上訴人之營業員賣出股票云云，應非事實。上訴人
    據以抗辯被上訴人未依其委託將融資股票賣出，因此所造成之損失不能由上訴人
    負擔云云，自屬無據。
六、上訴人另辯稱被上訴人於上訴人融資擔保維持率不足時，未依融資融券契約約定
    通知上訴人補繳融資自備款差額等情，亦為被上訴人所否認，並主張已依上訴人
    於八十九年七月二十五日變更申請書所載通訊地址，郵寄書面通知上訴人補繳差
    額等語，及提出上訴人變更申請書及掛號信件為證。經查，上訴人對被上訴人所
    提出之上開變更申請書及掛號信件之真正，並不爭執。而上開該掛號信件收件人
    為上訴人，其上載明「敬請於補繳期限內繳足差額及利息」、「應補差價合計九
    萬一千元」、「應補差價九萬四千元」等催繳文義，且收件地址亦與上訴人於變
    更申請書所載相符，雖該信件均以收件人遷移新址不明為由退回，然依兩造所訂
    融資融券契約第十條約定「乙方（被上訴人）依本契約及相關規定應行通知甲方
    （上訴人）之事項，其通知應以郵寄方法為準。乙方寄發之通知，如因甲方有前
    條所載情事（甲方於信用帳戶申請書所載本人、代理人、代表人或被授權人之姓
    名、身分證統一編號、住居所、通訊處所及連絡電話業經變更未即以書面通知乙
    方），或其他可歸責甲方之事由，致無法按時送達者，其通知於郵局第一次投遞
    日期即發生效力」。上訴人遷移新址未通知被上訴人，依上開約定，自不得再以
    未收受被上訴人郵寄之掛號信件，而抗辯未獲追繳之通知。是被上訴人上開抗辯
    ，亦屬無據。
七、至於上訴人另抗辯其未補繳差額，被上訴人應即時處分上訴人之擔保股票，被上
    訴人分批至八十九年十一月、十二月間，於股票行情最低時，才予處分，被上訴
    人不能再向上訴人請求差額一節，亦為被上訴人所否認，並陳稱上訴人融資股票
    下跌直至八十九年十月及十一月，始有通知追繳差額情況，上訴人經通知未補繳
    差額，被上訴人始處分擔保股票，且兩造所訂融資上開契約書第九條已約定被上
    訴人依規定處分擔保品之時間及其處分價格，上訴人絕無異議，如有不足抵充，
    上訴人應立即清償等語。經查，依上述通知上訴人補繳差額之掛號信件所載日期
    ，分別為八十九年十月十六日及同年十一月十七日，足見被上訴人主張上訴人融
    資股票下跌直至八十九年十月及十一月，始有通知追繳差額情況一節，應堪採信
    。則被上訴人分別於八十九年十月、十一月間處分上訴人之擔保股票，並無不妥
    。況依兩造所訂融資上開契約書第九條約定：「乙方（被上訴人）依前二條規定
    處分擔保品之時間及其處分價格，甲方（上訴人）絕無異議」，上訴人既簽訂該
    契約，應受該約款之拘束。是上訴人以被上訴人未即時處分其擔保股票，而抗辯
    被上訴人不得再請求差額云云，即非可採。
八、按給付無確定期限者，債務人於債權人得請求給付時，經其催告而未為給付，自
    受催告時起，負遲延責任。其經債權人起訴而送達訴狀，與催告有同一之效力；
    又遲延之債務，以支付金錢為標的者，債權人得請求依法定利率計算之遲延利息
    ；應付利息之債務，其利率未經約定，亦無法律可據者，週年利率為百分之五，
    民法第二百二十九條第二項、第二百三十三條第一項前段、第二百零三條定有明
    文。
九、上訴人既因融資擔保維持率不足，而經被上訴人依約處擔保股票，並以處分所得
    抵充融資債務，尚欠二十二萬一千六百九十七元未為清償，則被上訴人依融資融
    券契約之法律關係，訴請上訴人給付二十二萬一千六百九十七元，並加計自起訴
    狀繕本送達翌日即九十年一月九日起至清償日止按年息百分之五計算之遲延利息
    ，即無不合。原審為上訴人敗訴之判決，經核並無違誤，上訴人論旨指摘原判決
    不當，求予廢棄改判，為無理由，應予駁回其上訴。
據上論結，本件上訴為無理由，依民事訴訟法第四百三十六條之一第三項、第四百四
十九條第一項、第七十八條，判決如主文。
中      華      民      國    九十      年     十一     月      八      日
                                  民事第六庭審判長法  官  鄭純惠
                                                  法  官  劉坤典
                                                  法  官  黃明發
右為正本係照原本作成
本判決不得上訴。
中      華      民      國      九十    年      十一    月      十三    日
                                              法院書記官  謝梅琴


司法院資訊處製作；財團法人民間司法改革基金會備份。
